【裁判字號】    90,易,617
【裁判日期】    900807
【裁判案由】    詐欺
【裁判全文】
臺灣板橋地方法院刑事判決                            九十年度易字第六一七號
    公  訴  人  臺灣板橋地方法院檢察署檢察官
    被      告  甲○○
右列被告因涉嫌詐欺案件，經檢察官提起公訴〔八十八年度偵字第二一四七三號〕，
本院判決如左：
    主  文
甲○○無罪。
    理  由
壹、公訴意旨略以：被告甲○○基於概括犯意，意圖為自己不法之所有，以不履行互
    助會會首義務之意，分別於民國〔下同〕八十四年五月十五日、同年十一月十日
    及八十五年七月三十日，自任互助會會首，邀丁○○參與互助會，約定每人每會
    依序為新台幣〔下同〕壹萬元、貳萬元、貳萬元，會員連會首依序為肆拾陸人、
    參拾壹人、參拾壹人，致丁○○陷於錯誤而各參與壹會，嗣於八十七年九月十五
    日、八十七年五月十日、八十八年一月三十一日，各該互助會結束時，均未將尾
    會會款交予丁○○，致丁○○共受有壹佰參拾萬元之會款之損害。另甲○○承前
    犯意，自八十五年十一月起，以不履行借款義務之意，多次向丁○○借款，致丁○○陷於錯誤而共借與貳佰貳拾萬元，嗣後甲○○均未償還借款，因認被告甲○○所為涉刑法第三百三十九條第一項之詐欺取財犯嫌。
貳、按犯罪事實應依證據認定之，無證據不得推定其犯罪事實，又不能證明被告犯罪
    應諭知無罪之判決，刑事訴訟法第一百五十四條、第三百零一條第一項定有明文
    。次按告訴人之告訴係以使被告受刑事訴追為目的，是其指訴是否與事實相符，
    仍應調查其他證據以資審認〔五十二年台上字第一三００號判例〕。又認定犯罪
    事實應憑積極證據，倘積極證據不足以為不利於被告事實之認定時，即應為有利
    被告之認定，更不必有何有利之證據，最高法院三十年上字第八一六號著有判例
    ，所謂「積極證據足以為不利被告事實之認定」，依據同院七十六年臺上字第四
    九八六號判例意旨，係指據為訴訟上證明之全盤證據資料，在客觀上以達於通常
    一般之人均不致於有所懷疑，而得確信被告確曾犯罪之程度；若未達到此一程度
    ，而有合理懷疑之存在時，即無從為被告有罪之確信。公訴人認被告涉前開犯嫌
    ，係以告訴人丁○○之指訴、證人王華華證稱伊未向被告甲○○借錢，暨互助會
    會單〔影本〕參紙為證，並以被告甲○○辯稱會款均已交付告訴人丁○○壹節，
    並未提出任何證據以實其說，被告所辯顯係卸責之詞，爰認被告甲○○涉詐欺取
    財犯嫌。
參、訊據被告甲○○，否認犯罪，關於被訴涉嫌詐欺會款部份辯稱：「我是被害的，
    ... 」、「告訴人每次都有來標，我自己也有紀錄，但會完了，我就丟掉了。」
    、「是的〔起訴書所載三會，告訴人每期都準時交付會款與會首〕」、「是的，
    〔告訴人〕是把〔會金減〕標金剩下的餘額交給我。」、「我有召起訴書所載的
    互助會三會。」、「我也有交會款給丁○○，但我無法證明。」、「我沒有詐欺
    他〔告訴人〕」、「我根本沒有拿他〔告訴人〕的錢，他的會款我都有給，因我
    沒有登記。」、「〔證人丙○○在本院之證言〕我不知告訴人從何拉來的。」、
    「我是被冤枉的。」、「請還我清白。」〔參見本院九十年八月二日審判筆錄〕
    、「我有任會首，召集起訴書所載的三會，丁○○都有參加，〔每會每期〕會款
    分別為壹萬、貳萬、貳萬。」、「〔互助會完會時〕我有〔將末會會款〕交給丁○○，但當時沒有寫收據，丁○○也有按期把會錢交給我。」、「因為沒有簽名
    ，每個人拿錢都沒有簽名，我都是在公司交給丁○○，同事有看到，但我無法〔
    聲請〕傳他們到庭。」、「〔偵卷第五頁到第七頁附會單影本〕這是我召的互助
    會沒錯。」、「〔證人丙○○於本院之證言〕他說謊。」〔參見本院九十年六月
    十八日審判筆錄〕、「有〔互助會結束後，有給將會款給付告訴人〕，如果我前
    面的沒有給他，她〔告訴人〕不會再跟會。」、「〔偵卷第十四頁、第十五頁附
    契約書〕協議書不是我自願簽的。我不認識字，告訴人先蓋起來，騙我印章去蓋
    ，說要辦設定的。」、「我交錢〔指給付會款與告訴人〕時，都是在公司拿給告
    訴人，有會員看到，但他們不願出庭。」〔參見本院九十年六月二十八日審判筆
    錄〕、「我沒有詐騙告訴人，我是被冤枉的。」、「我就是被害人，我是被冤枉
    的。」〔參見本院九十年七月十一日審判筆錄〕、「我事實上沒有欠告訴人的錢
    。」〔參見本院九十年四月三十日訊問筆錄〕、「...，他〔告訴人〕是尾會沒
    錯，但我有給〔會〕錢，... 」、「.. 丁○○是會員，他也有按期繳會款，這
    三會都結束了，丁○○是尾會，我錢也有交給他，這可傳證人到庭。」、「我錢
    〔末會會款〕也有給丁○○，而且之前的人都有拿到錢〔指會款〕。」、「〔互
    助會末會時〕有〔向其他會員收取會款〕，只有壹個會員王華華欠我會錢，其他
    都有繳會款。」、「〔偵卷第十四頁、第十五頁附契約書〕對，我寫的，但我是
    被告訴人騙的，他寫好叫我照抄的，把我權狀騙去。」〔參見本院九十年三月十
    二日訊問筆錄〕等。
        關於被訴涉嫌向告訴人詐借款項部份，除前引相關部份外，另辯稱：「沒有
    〔在八十五年十一月起向丁○○借款二百二十萬元〕，我沒有跟他借錢。」、「
    我沒有詐欺他〔告訴人〕」、「我根本沒有拿他〔告訴人〕的錢。」、「〔偵查
    卷第二六頁至第三六頁〕這是我拿給檢察官的。」、「我沒有跟她〔告訴人〕拿
    錢。」、「〔告訴人所提票據、單據影本〕是告訴人偽造的。」〔參見本院九十
    年八月二日審判筆錄〕、「我都沒有跟丁○○借錢。」、「我也沒有跑，我也沒
    有跟他借錢，我沒有詐欺。」、「王華華都有給告訴人利息。」、「是告訴人告
    訴我他有錢要借人。」〔參見本院九十年六月十八日審判筆錄〕、「我沒有拿告
    訴人的錢，我沒有詐欺。」、「這我都沒有跟他〔告訴人〕借，是告訴人自己說
    的。」、「〔告訴人提出之存摺〕那是告訴人借給乙○○、許碧蘭的。」〔參見
    本院九十年六月二十八日審判筆錄〕、「他〔告訴人〕說謊，他賣房子把錢借給
    別人。」〔參見本院九十年七月十一日審判筆錄〕、「我也沒有跟她〔告訴人〕
    借錢二百二十萬元。」、「不曾〔向丁○○借錢〕」、「〔偵卷第二十頁附支票
    及本票影本〕本票我開的沒錯。支票也是我給的，但錢都是丁○○借給開支票的
    人。」〔參見本院九十年三月十二日訊問筆錄〕等。
肆、查：
    一、告訴人與被告曾於「八十八年三月十八日」簽立「不動產移轉契約書」〔影
        本附偵卷第十四頁第十五頁，第二二頁至第二四頁同〕，業據證人丙○○於
        本院證稱：「當時被告跟告訴人有協議好，要我過去幫他們寫。」、「協議
        書寫好，有念給他們〔指告訴人與被告〕聽，過目後，他們〔告訴人與被告
        〕才簽名的。」〔參見本院卷第五二頁、第五三頁〕，堪認告訴人與被告確
        有簽立上開「不動產移轉契約書」之情事。上開「不動產移轉契約書」第六
        條約定「本不動產已設定之抵押權需由原所有權人『甲○○』全部負責清償
        塗銷，並配合『過戶』與『債權人』『丁○○』清償原有債務『總金額』新
        台幣參佰萬元正。」〔參見偵卷第十五頁正面〕，據雙方於「八十八年三月
        十八日」簽立該「不動產移轉契約書」書明「債務『總金額』新台幣參佰萬
        元正。」等情，推見告訴人與被告於當日會結被告積欠告訴人負債餘額為新
        台幣〔下同〕參佰萬元正。本院曾提示上開契約書詢被告「債務總額參佰萬
        元包括那些部份？」，被告雖答稱：『我不回答。』〔參見本院卷第一八頁
        〕，惟：
        〔一〕告訴人曾提出被告甲○○簽立面額壹佰捌拾萬元之本票暨另紙面額肆
              拾萬元之客票〔附偵卷第二０頁〕，指訴係被告向其借款之證據。以
              被告陳稱「〔偵卷第二十頁附支票及本票影本〕本票我開的沒錯，支
              票也是我給的，... 」酌之，告訴人指訴被告向伊借款，即非全然無
              據。告訴人指訴被告於附表壹所示時間，向其借款如附表壹所示之金
              額〔參見本院卷第一００頁〕，復有彰化商業銀行雙和分行九十年五
              月九日彰雙和字第八一五號函附告訴人設於上開行庫之交易明細表〔
              附本院卷第四四頁、第四五頁〕載同日確有附表壹所示之支出，凡此
              情節，認被告確向告訴人借得附表壹所示款項，合計金額『貳佰壹拾
              萬元正』。
        〔二〕告訴人另參加被告於八十六年十一月五日、八十七年五月十日召組之
              互助會〔非起訴書所訴之參組互助會〕，雙方就上開貳組互助會會款
              之爭議，於八十八年三月間，在臺北縣土城市調解委員會成立調解，
              業據辯護人提出調解書貳件為據〔附本院卷第一二二頁至第一二五頁
              〕，上載被告積欠告訴人之會款，依序為『肆拾壹萬貳仟貳佰元』、
              『壹拾玖萬零貳佰元』，合計「陸拾萬零貳仟肆佰元正」。
        〔三〕起訴書所訴第三會即八十八年一月三十日完會之互助會，告訴人陳明
              被告曾於「八十八年一月三十一日」完會時給付『末會會款的一半』
              〔參見本院卷第一六０頁〕，以該會會員含會首共計參拾壹人，每會
              每月會款貳萬元，此有互助會會單足參〔附偵卷第三一頁〕，據此核
              計，餘額為參拾萬元，被告復未舉證證明其已清償告訴人，復無積極
              確切之事證，足認被告已為清償，凡此，認被告積欠告訴人本會之『
              末會』會款為『參拾萬元正』。
        〔四〕前述〔一〕、〔二〕、〔三〕所示債務，均存在於「八十八年三月十
              八日」告訴人與被告簽立「不動產移轉契約書」『前』，併前述〔一
              〕、〔二〕、〔三〕所示金額合計『參佰萬零貳仟肆佰元』，與前述
              「不動產移轉契約書」載「債務『總金額』新台幣參佰萬元正。」相
              當，自堪認告訴人與被告間之債權債務關係為前述〔一〕、〔二〕、
              〔三〕所示金額。
    二、被告被訴詐欺會款部份：
        〔一〕起訴書所訴告訴人參加之參會，完會之時間，依序為「八十七年九月
              十五日」、「八十七年五月十日」、「八十八年一月三十一日」，有
              各該互助會單影本足佐〔附偵卷第五頁至第七頁〕，均在前述「八十
              八年三月十八日」雙方會結債權債務並簽立「不動產移轉契約書」『
              前』。據前節〔一〕、〔二〕、〔三〕所示，「八十七年九月十五日
              」、「八十七年五月十日」完會之貳個互助會會款，被告應已給付與
              告訴人，若否，會結之債權債務金額當不止參佰萬元。未便遽認被告
              於鳩集該三組互助會時，即有「意圖為自己不法之所有，不履行互助
              會會首義務之意」。
        〔二〕起訴書所訴三組互助會，完會時間不一，設或被告於「八十七年五月
              十日」完會時，未將末會會款給付告訴人，曷以告訴人賡續給付其餘
              貳組互助會會款與被告？實與常情相違，不能據告訴人片面指訴入被
              告於罪。
        〔三〕告訴人另參加被告於「八十七年五月十日」鳩組之互助會『貳會』，
              此有辯護人提出之臺北縣土城市調解委員會調解書可按〔附本院卷第
              一二三頁〕，起會時間正係起訴書所訴「八十七年五月十日」完會之
              互助會完會之『當日』，苟如告訴人所訴被告未給付上開完會之『末
              會』會款，曷以竟又另參加新會？以告訴人於起訴書所訴三組互助會
              均僅參加『壹』會，於「八十七年五月十日」完會同日『新』起會之
              互助會竟參加『貳會』酌之，被告應已將末會會款給付告訴人，告訴
              人始『增額』入會。
        〔四〕本院曾請告訴人將起訴書所列參組互助會各期標會金額列明，經告訴
              人提來部份得標之標金紀錄〔附本院卷第一六二頁至第一六四頁〕，
              告訴人並陳稱：「我是按標會次序推算知道的，比如第十四會下面記
              載壹仟陸佰元，是指第十四次標會時的標金。」〔參見本院卷第一五
              六頁〕，其餘未記載部份當期標金若干，固無從查悉，但起訴書所訴
              三組互助會，除告訴人外，未有何會員指訴被告停會或涉刑責，已見
              被告於完會前均依約讓會員競標，復佐以告訴人提出之前開標金紀錄
              ，標金記載至完會前壹會期者有之〔參見本院卷第一０二頁〕，上情
              益明，被告辯稱：「之前的人都有拿到錢〔指會款〕。」，自堪採信
              。凡此情節，未便懸揣被告如何「意圖為自己不法之所有，以不履行
              互助會會首義務之意」，而鳩組起訴書所列參組互助會，核與詐欺罪
              之構成要件迥不相當。
    三、被告被訴詐欺借款部份：
        〔一〕偵訊時公訴人詢告訴人：「〔被告〕開始向妳借錢有無騙妳？」，告
              訴人答稱：「『沒有』，是因他〔被告〕『被倒錢』，我向她要錢，
              我怕她不還，所以向她要錢，他說房子要給我，但沒有。」〔參見偵
              卷第十二頁反面〕，告訴人指訴意旨，係指被告於附表壹所示時間向
              告訴人借款時，根本未施用何種詐術，其後因被告遭人倒債，告訴人
              慮及債權恐不保，而『向被告要錢』，似此情節，安得遽謂被告『以
              不履行借款義務之意，多次向丁○○借款』？
        〔二〕告訴人於所具告訴狀，就借款部份，另訴稱：「被告並自稱擁有三棟
              不動產，將出售其中貳棟用以償還，使告訴人丁○○陷於錯誤，將金
              錢交付被告，共計新台幣貳佰貳拾萬元正。」〔參見偵卷第二頁正面
              〕，所訴情節，與其於偵訊時陳稱被告於借款之際未施用詐術等情相
              歧，抑且，所訴三棟不動產，其取得所有權之時間，登記於被告名下
              者為「八十年六月六日」，固在附表壹所示借款之前，惟其餘登記在
  傅振輝名下者為「八十七年三月三十一日」〔貳棟〕，在附表壹編號
              一至五所示借款之『後』，此有上開建物暨土地所有權狀影本足佐〔
              附偵卷第二七頁至三四頁〕，告訴人於貸與被告上開款項之際，顯非
              因被告執此相誑而陷於錯誤。再者，遍查全部卷證，未見有積極確切
              之事證，足認告訴人此節指訴與事實相符，即不得但憑其片面指訴入
              被告於罪。
        〔三〕按「認定犯罪事實應依證據，為刑事訴訟法所明定，故被告否認犯罪
              事實所持之辯解，縱屬不能成立，仍非有積極證據足以證明其犯罪行
              為，不能遽為有罪之認定。」，最高法院著有三十年度上字第一八三
              一號判例。查偵訊時公訴人質被告『有欠丁○○貳佰伍拾萬元？』，
              被告答稱：「有的，我同意。」〔參見偵卷第十八頁反面〕，雖所承
              認之債務金額，與告訴人指訴者有異，但被告非全然否認其積欠被告
              款項，縱其後於偵訊時辯稱「〔借款部份〕是拿去借給王華華。」、
              於本院審理時否認借款，亦屬「被告否認犯罪事實所持之辯解」，縱
              經證人王華華證稱未向被告甲○○借錢而認被告之辯解不能成立，仍
              非有積極證據足以證明其犯罪行為，不能遽為有罪之認定。
        〔四〕末查，起訴書謂被告於借款之際即有「不履行借款義務之意」，與卷
              內事證即告訴人訴稱被告「『沒有〔騙告訴人〕』，是因他〔被告〕
              『被倒錢』，我向她要錢，我怕她不還，所以向她要錢〔參見偵卷第
              十二頁反面〕，或「被告並自稱擁有三棟不動產，將出售其中貳棟用
              以償還，使告訴人丁○○陷於錯誤，將金錢交付被告，共計新台幣貳
              佰貳拾萬元正。」〔參見偵卷第二頁正面〕，均有不符，抑且，前者
              足認被告根本未向告訴人施用『詐術』，後者無積極確切之事證以實
              其說，不能遽認被告涉詐欺犯嫌。
伍、此外，復查無積極確切之證據足認被告確有公訴人起訴之犯嫌，當屬不能證明被
    告犯罪，爰依法為無罪之諭知。
據上論斷，應依刑事訴訟法第三百零一條第一項，判決如主文。
本案經檢察官楊仲農到庭執行職務。
中      華      民      國      九十      年      八      月      七    日
                                  臺灣板橋地方法院刑事第五庭
                                          法  官    陳福來
右正本證明與原本無異。
如不服本判決，應於判決送達後十日內，向本院提出上訴狀。
                                          書記官    陳春銘
中      華      民      國      九十      年      八      月      八    日
附表壹：
┌──┬────┬────┬──────────────────────┐
│編號│時    間│借款金額│備                                        註│
│    │        │新台幣元│                            │
├──┼────┼────┼──────────────────────┤
│一  │85/11/30│ 500000.│                                            │
├──┼────┼────┼──────────────────────┤
│二  │86/01/18│ 200000.│                                            │
├──┼────┼────┼──────────────────────┤
│三  │86/01/25│ 200000.│                                            │
├──┼────┼────┼──────────────────────┤
│四  │87/01/21│ 500000.│                                            │
├──┼────┼────┼──────────────────────┤
│五  │87/02/07│ 200000.│                                            │
├──┼────┼────┼──────────────────────┤
│六  │87/04/22│ 500000.│                                            │
└──┴────┴────┴──────────────────────┘


司法院資訊處製作；財團法人民間司法改革基金會備份。
